臺灣彰化地方法院刑事判決　　　　　　　 96年度易字第203號
公　訴　人　臺灣彰化地方法院檢察署檢察官
被　　　告　甲○○
　　　　　　　　　　3
上列被告因洗錢防制法案件，經檢察官提起公訴（95年度偵字第
7182號），本院合議庭裁定由受命法官獨任進行簡式審判程序，
判決如下：
    主  文
甲○○幫助連續意圖為自己不法之所有，以詐術使人將本人之物
交付，處有期徒刑伍月，如易科罰金，以銀元佰元即新臺幣玖
佰元折算壹日。
    事  實
一、甲○○可預見金融帳戶係個人理財之重要工具，關係個人財
    產、信用之表徵，一般人利用他人名義之金融帳戶，常與詐
    欺取財之犯罪密切相關，且取得他人存摺之目的，在於收取
    贓款及掩飾犯行不易遭人追查，又對於提供帳戶之行為本身
    ，雖無引發他人萌生犯罪之確信，但仍不顧他人所可能遭受
    之危險，而基於縱若有人持以犯詐欺取財罪亦不違反其本意
    之幫助犯意，於民國95年3月13日前某日，在不詳地點，將
    其於95年3月2日向臺北北門郵局申請開立之帳戶（局號：00
    00000、帳號：0000000）之存摺、提款卡、印章等物，以新
    臺幣1,000元代價，販售交予不詳姓名年籍之成年人，並告
    知提款卡密碼及語音服務密碼，容許他人藉其帳戶資料以遂
    行財產犯罪。嗣林水德、林良峻、黃逸志、石如蘭、李康麟
    、郭宏寬、余秀賢等人（業經本院以95年度訴字第1617號另
    為判決）所組成之詐騙集團取得上開帳戶存摺、印章、提款
    卡及密碼後，即基於詐欺取財之概括犯意聯絡，在各報紙刊
    登不實之辦理各銀行之信用貸款業務廣告，且載有低利率、
    免保人、免抵押、免手續費，即使信用瑕疪、金融機構拒絕
    往來、信用卡停用之人仍得辦理等虛偽條件，使不知情之人
    撥打廣告上刊登之行動電話號碼詢問，並由該詐騙集團成員
    黃逸志、石如蘭、郭宏寬、余秀賢交叉扮演銀行之經理、襄
    理、副理、專員、會計及律師等角色，套取詢問人之電話號
    碼、姓名、年籍等資料後，再撥打詢問人之電話，謊稱為求
    謹慎，需核對身分，再訛稱貸款業已審核通過，惟須先支付
    保險費、合約書公證費用、律師費、法院規費等不實名目，
    要求需依指示將款項匯入指定之帳戶，而以上開詐騙方式致
    如附表所示之人陷於錯誤，先後匯如附表所示之款項至上揭
    甲○○所申設之郵局帳戶內（匯款時間、地點、金額均如附
    表所示）。嗣經警查獲林水德等人所組成之詐騙集團，並扣
    得甲○○之前開帳戶存摺，因而查悉上情。
二、案經丙○○、乙○○、丁○○訴由彰化縣警察局移送臺灣彰
    化地方法院檢察署檢察官偵查起訴。
    理  由
一、本案被告甲○○所犯係死刑、無期徒刑、最輕本刑為3年以
    上有期徒刑以外之罪，其於準備程序就前揭被訴事實為有罪
    之陳述，經受命法官告知簡式審判程序之旨，並聽取被告與
    公訴人之意見後，本院認無不得或不宜改依簡式審判程序進
    行之處，爰依刑事訴訟法第273條之1第1項、第284條之1，
    裁定本案由受命法官獨任進行簡式審判程序。
二、訊據被告甲○○對於上揭事實坦承不諱，並經證人即告訴人
    丙○○、乙○○、丁○○於警詢時指述受騙情節綦詳，核與
    證人即詐騙集團成員林水德、林良峻、黃逸志、石如蘭、李
    康麟、郭宏寬、余秀賢之證述相符，復有被告用以申辦上開
    帳戶之身分證及全民健康保險卡正反面影本、郵政存簿儲金
    立帳申請書、查詢帳戶最近交易資料、以局號帳號查詢客戶
    存簿資料、告訴人丙○○提出之郵政國內匯款執據、告訴人
    丙○○以中華郵政公司及中國信託商業銀行之自動櫃員機匯
    款之交易明細表、告訴人乙○○提出之郵政國內匯款執據、
    上開帳戶之交易明細表等件附卷可稽，足徵被告之任意性自
    白與事實相符，應堪採信。又按刑法上之故意，分直接故意
    （確定故意）與間接故意（不確定故意），「行為人對於構
    成犯罪之事實，明知並有意使其發生者」為直接故意，「行
    為人對於構成犯罪之事實，預見其發生而其發生並不違背其
    本意者」為間接故意；查郵局帳戶可供款項之存匯、提領，
    係一般人均可輕易申請開設，並無任何資格條件之限制，且
    金融存款帳戶，事關存戶個人財產權益之保障，其與存戶印
    鑑章、提款卡結合，專屬性、私密性更形提高；除非本人或
    與本人具密切關係之人，難認有何理由可自由流通使用該存
    摺、印章；一般人亦均有應妥為保管存摺及提款卡，以防止
    存摺及提款卡被他人冒用之認識，縱有特殊情況偶有將存摺
    、提款卡交付他人之需，亦必深入瞭解其用途後始行提供使
    用，實乃吾人日常生活經驗與事理；且存摺、提款卡等有關
    個人財產、身分之物品，如淪落不明人士手中，極易被利用
    為與財產犯罪有關之犯罪工具；而與他人於身分上不具密切
    關係之人，竟要求他人提供帳戶以為使用，此等行為，客觀
    上已屬可疑，且顯係供為某非正當資金進出使用，而隱瞞其
    流程及行為人身分曝光之不法意圖亦可預見；若此之社會現
    實，恆係一般人本於日常生活經驗即可體察，本件被告對此
    自亦難諉無不知，是被告於交付帳戶之初，應可預見姓名年
    籍不詳之成年人將藉以作為詐欺取財等不法用途，而被告將
    前開郵局帳戶之存摺、提款卡及密碼交付他人後即任其使用
    之情形，顯對他人利用上開帳戶作為詐欺取財使用結果之發
    生，亦不違背其本意，是被告有幫助他人犯詐欺取財罪之不
    確定故意甚明。本案事證明確，被告犯行堪以認定，應予依
    法論科。
三、查被告行為後，刑法業於94年2月2日修正公布，95年7月1日
    起施行。按行為後法律有變更者，適用行為時之法律，但行
    為後之法律有利於行為人者，適用最有利於行為人之法律，
    修正後刑法第2條第1項定有明文。此條規定係規範行為後法
    律變更所生新舊法律比較適用之準據法，本身尚無新舊法比
    較之問題，於新法施行後，應一律適用新法第2條第1項之規
    定，為「從舊從輕」之比較。而本次法律變更，比較時應就
    罪刑有關之共犯、未遂犯、想像競合犯、牽連犯、連續犯、
    結合犯，以及累犯加重、自首減輕暨其他法定加減原因（如
    身分加減）與加減例等一切情形，綜其全部罪刑之結果而為
    比較（最高法院95年5月23日95年度第8次刑庭會議決議參照
    ）。經查：
 (一)刑法第339條第1項之詐欺罪，法定刑得科或併科銀元1,000
     元以下罰金，依修正後刑法施行法增訂第1條之1：「中華
     民國94年1月7日刑法修正施行後，刑法分則編所定罰金之
     貨幣單位為新臺幣。94年1月7日刑法修正時，刑法分則編
     未修正之條文定有罰金者，自94年1月7日刑法修正施行後
     ，就其所定數額提高為30倍。但72年6月26日至94年1月7日
     新增或修正之條文，就其所定數額提高為3倍」，及刑法第
     33條第5款修正為：「主刑之種類如下：五、罰金：新臺幣
     1,000元以上，以百元計算之」等規定，是依修正後之法律
     ，刑法第339條第1項之詐欺罪所得科或併科之罰金刑最高
     為新臺幣30,000元，最低為新臺幣1,000元；然依被告行為
     時之刑罰法律即罰金罰鍰提高標準條例第1條前段規定之提
     高倍數10倍及刑法第33條第5款規定之罰金最低額1元計算
     ，該罪之罰金刑最高為銀元10,000元，最低額為銀元1元，
     若換算為新臺幣，最高額雖與新法同為新臺幣30,000元，
     然最低額僅為新臺幣3元，比較修正前、後之刑罰法律，自
     以修正前之法律較有利於被告。
 (二)被告行為時之刑法第30條第1項、第2項規定：「幫助他人
     犯罪者，為從犯。雖他人不知幫助之情者，亦同。從犯之
     處罰，得按正犯之刑減輕之」，而95年7月1日修正公布施
     行之刑法第30條第1項、第2項則規定：「幫助他人實行犯
     罪行為者，為幫助犯。雖他人不知幫助之情者，亦同。幫
     助犯之處罰，得按正犯之刑減輕之」，比較修正前、後之
     幫助犯規定，僅作文字上之修正，對於被告並無有利、不
     利之情形，應依一般法律適用原則，逕行援用裁判時法（
     最高法院95年度臺上字第6016號判決及最高法院95年11月
     7日第21次刑事庭會議決議參照）。
 (三)被告行為後，刑法第56條關於連續犯之規定業經修正刪除
     ，除法理上合於接續犯、包括一罪之情形仍可以一罪論外
     ，其餘數犯罪行為之情形，即應依刑法第51條規定分論併
     罰。是該項刪除雖非犯罪構成要件之變更，但已影響行為
     人刑罰之法律效果，自屬法律有所變更，而有比較新舊法
     之必要。本件被告雖僅有一次幫助行為，然因正犯先後數
     次詐欺取財之行為，若依舊法規定，僅以一罪論，若依新
     法，則須分論併罰，亦影響被告從犯所應論處之罪數，自
     有比較新舊法之必要。經比較新、舊法之結果，應以被告
     行為時之舊法較有利於被告。
 (四)刑法第41條第1項前段關於易科罰金折算標準之規定，由「
     犯最重本刑為5年以下有期徒刑以下之刑之罪，而受6個月
     以下有期徒刑或拘役之宣告，因身體、教育、職業、家庭
     之關係或其他正當事由，執行顯有困難者，得以1元以上3
     元以下折算1日，易科罰金」，修正為「犯最重本刑為5年
     以下有期徒刑以下之刑之罪，而受6個月以下有期徒刑或拘
     役之宣告者，得以新臺幣1,000元、2,000元或3,000元折算
     一日，易科罰金。」。修正前刑法第41條第1項前段之易科
     罰金折算標準，依修正前之罰金罰鍰提高標準條例第2條 (
     現已刪除)規定，應就其原定數額提高為100倍折算1日，並
     依現行法規所定貨幣單位折算新臺幣條例第2條規定，以新
     臺幣元3倍折算之，亦即，修正前刑法第41條第1項前段之
     易科罰金折算標準，應以銀元100元以上300元以下即新臺
     幣300元以上900元以下折算為1日，經比較新、舊法結果，
     應以被告行為時之法律即修正前刑法第41條第1項前段、修
     正前罰金罰鍰提高標準條例第2條規定，較有利於被告。
 (五)綜合上述各條文修正前、後之比較，揆諸前揭最高法院決
     議及修正後刑法第2條第1項前段、後段規定之「從舊、從
     輕」原則，以95年7月1日修正公布施行前之刑法相關規定
     及修正前罰金罰鍰提高標準條例第1條前段、第2條規定對
     於被告較為有利，自應適用修正前之相關規定予以論處。
四、按連續幫助與幫助連續為不同之犯罪態樣，如基於概括犯意
    ，多次幫助他人犯罪，為連續幫助，該幫助者有多次犯罪行
    為；如以一幫助行為，幫助他人連續犯罪，則為幫助連續，
    就幫助犯而言，僅有一次犯罪行為（最高法院87年度臺上字
    第3865號裁判意旨參照）。按刑法上之幫助犯，係對於犯罪
    與正犯有共同之認識，而以幫助之意思，對於正犯資以助力
    ，而未參與實施犯罪之行為者而言（最高法院75年度臺上字
    第1509號、88年度臺上字第1270號判決意旨可資參照）。是
    以，如未參與實施犯罪構成要件之行為，且係出於幫助之意
    思提供助力，即屬幫助犯，而非共同正犯。查前開林水德等
    人所組成之詐騙集團成員取得被告之上開郵局帳戶後，共同
    詐騙告訴人丙○○、乙○○、丁○○，致該3人均遭詐騙而
    將如附表所示金額分別匯款至上開郵局帳戶內，並均受有財
    產上損害，有如前述。是核林水德等人所組成之詐騙集團成
    員所為，係犯刑法第339條第1項之詐欺取財罪。又前開詐欺
    集團成員在同一之詐騙過程中，使告訴人丙○○、乙○○於
    極短之數日內各將附表所示之幾筆金額匯款至被告前開郵局
    帳戶內，均時間緊密，侵害同一法益，依一般社會觀念，在
    刑法評價上，應視為數次之接續實施，為包括一罪之接續犯
    。另前開詐欺集團成員先後對告訴人丙○○、乙○○、丁○○之詐欺取財犯行，其時間緊接，手段同一，觸犯犯罪構成
    要件相同之罪名，顯係基於概括犯意而為之，依修正前刑法
    第56條之規定，應論以連續詐欺取財罪。本案被告以一個幫
    助行為將前開郵局帳戶之存摺、印章、提款卡及密碼交付並
    告知不詳姓名年籍之成年人，供林水德等人所組成之詐騙集
    團成員為前揭連續詐欺取財之帳戶使用，顯係基於幫助他人
    詐欺取財之犯意，且其提供帳戶予他人之行為係屬刑法詐欺
    取財罪構成要件以外之行為，其既以幫助他人犯罪之意思而
    參與犯罪構成要件以外之行為，且在無證據證明被告係以正
    犯而非以幫助犯之犯意參與犯罪之情形下，依上開說明，應
    認其所為係幫助犯而非正犯行為，故核被告所為，係犯刑法
    第30條第1項、刑法第339條第1項之幫助詐欺取財罪。被告
    幫助他人犯詐欺取財罪，為幫助犯，應依刑法第30條第2項
    之規定，按正犯之刑度，減輕其刑。爰審酌被告為圖小利，
    提供帳戶予不法份子使用，非惟幫助行詐欺取財者遂行取財
    目的，同時使其得以隱匿其真實身分，減少遭查獲之風險，
    加深犯罪之猖獗，且本案告訴人丙○○、乙○○、丁○○先
    後確因遭詐騙而受有上開匯入被告帳戶金額之損害，惟犯罪
    手段平和，所生危害非鉅，出售帳戶所獲不法利益非多，且
    於犯後坦承犯行，態度尚稱良好等一切情狀，量處如主文所
    示之刑，並依修正前刑法第41條第1項前段之規定，諭知易
    科罰金之折算標準，以示懲儆。
據上論斷，應依刑事訴訟法第273條之1第1項、第299條第1項前
段，刑法第2條第1項前段、第30條第1項前段、第2項、第339條
第1項，修正前刑法第41條第1項前段，罰金罰鍰提高標準條例第
1條前段、修正前罰金罰鍰提高標準條例第2條，現行法規所定貨
幣單位折算新臺幣條例第2條，判決如主文。
本案經檢察官郭玄義到庭執行職務。
中　　華　　民　　國　　96　　年　　3 　　月　　8 　　日
                  刑事第二庭          法  官  尚安雅
以上正本證明與原本無異。
如不服本判決，應於判決送達後十日內向本院提出上訴狀 (須附
繕本 )。
告訴人或被害人對於判決如有不服具備理由請求檢察官上訴者，
其上訴期間之計算係以檢察官收受判決正本之日期為準。
中　　華　　民　　國　　96　　年　　3 　　月　　8 　　日
                                      書記官  黃家宏
附錄論罪科刑法條：
中華民國刑法第339條
（普通詐欺罪）
意圖為自己或第三人不法之所有，以詐術使人將本人或第三人之
物交付者，處5 年以下有期徒刑、拘役或科或併科1 千元以下罰
金。
以前項方法得財產上不法之利益或使第三人得之者，亦同。
前二項之未遂犯罰之。
附表：
 ┌──┬───┬──────┬──────┬────┐
 │編號│被害人│  匯款地    │ 匯款日期   │匯款金額│
 │    │      │            │  (民國)    │(新臺幣)│
 ├──┼───┼──────┼──────┼────┤
 │ １ │丙○○│臺中縣潭子鄉│95年3月13日 │4,860元 │
 ├──┼───┼──────┼──────┼────┤
 │ ２ │丙○○│臺中縣潭子鄉│95年3月13日 │16,900元│
 ├──┼───┼──────┼──────┼────┤
 │ ３ │丙○○│臺中縣潭子鄉│95年3月14日 │10,000元│
 ├──┼───┼──────┼──────┼────┤
 │ ４ │丙○○│臺中縣潭子鄉│95年3月15日 │6,900元 │
 ├──┼───┼──────┼──────┼────┤
 │ ５ │丙○○│臺中縣潭子鄉│95年3月16日 │9,800元 │
 ├──┼───┼──────┼──────┼────┤
 │ ６ │乙○○│桃園縣蘆竹鄉│95年3月15日 │3,600元 │
 ├──┼───┼──────┼──────┼────┤
 │ ７ │乙○○│桃園縣蘆竹鄉│95年3月16日 │19,800元│
 ├──┼───┼──────┼──────┼────┤
 │ ８ │乙○○│桃園縣蘆竹鄉│95年3月16日 │10,000元│
 ├──┼───┼──────┼──────┼────┤
 │ ９ │乙○○│桃園縣蘆竹鄉│95年3月16日 │10,000元│
 ├──┼───┼──────┼──────┼────┤
 │ １０ │丁○○│彰化縣埤頭鄉│95年3月15日 │4,870元 │
 └──┴───┴──────┴──────┴────┘
